【裁判字號】    98,消債更,422
【裁判日期】    980731
【裁判案由】    更生事件
【裁判全文】
臺灣板橋地方法院民事裁定           98年度消債更字第422號
聲  請  人  甲○○○
代  理  人  蕭銘毅律師
上列聲請人因消費者債務清理事件，聲請更生，本院裁定如下：
    主  文
聲請駁回。
聲請費用由聲請人負擔。
    理  由
一、按債務人與金融機構協商成立者，不得聲請更生或清算，但
    因不可歸責於己之事由，致履行顯有重大困難者，不在此限
    ；本條例施行前，債務人依金融主管機關協調成立之中華民
    國銀行公會會員辦理消費金融案件無擔保債務協商機制與金
    融機構成立之協商，準用前項之規定，消費者債務清理條例
    （下稱本條例）第151 條第5 項、第6 項分別定有明文。次
    按債務人不能清償債務或有不能清償之虞者，得依本條例所
    定更生或清算程序，清理其債務，本條例第3 條定有明文。
    末按聲請更生或清算不合程式或不備其他要件者，法院應以
    裁定駁回之，但其情形可以補正者，法院應定期間先命補正
    ，復為本條例第8 條所明定。
二、本件聲請意旨略以：聲請人於消費者債務清理條例施行前，
    曾依照中華民國銀行公會會員辦理消費金融案件無擔保債務
    協商機制，與最大債權銀行臺東中小企業銀行（現為荷蘭商
    業銀行）成立協商，約定聲請人自民國95年12月起，分180
    期，利率4.99% ，首年度起每月清償新臺幣（下同）35,000
    元，自第3 年起每月清償41,000元，至全部清償為止，惟因
    聲請人任職於內政部警政署航空警察局臺北分局蘭嶼分駐所
    ，每月可領薪資僅約65,800元，扣除房屋租金、子女學雜費
    、交通費、扶養親屬費用及家庭生活開銷支出後，所剩已不
    足清償協商金額，長期入不敷出，故不得已在繳納15期後於
    97年2 月間毀諾，而此非債務人主觀惡意不履行協議，實係
    客觀上確有不可歸責於債務人之事由所致，爰依聲請裁定准
    予更生等語。
三、查本件聲請人主張其於消費者債務清理條例施行前，曾依照
    中華民國銀行公會會員辦理消費金融案件無擔保債務協商機
    制，與最大債權銀行臺東中小企業銀行（現為荷蘭商業銀行
    ）成立協商，約定聲請人自95年12月起，分180 期，利率4.
    99% ，首年度起每月清償35,000元，自第3 年起每月清償41
    ,000元，至全部清償為止等情，業據其提出協議書及無擔保
    債務還款計劃等影本各1 份為證，堪信為真實。準此，本件
    聲請人依上開協商機制與最大債權金融機構協商成立後，再
    向本院聲請更生，尚須符合「不可歸責於己之事由致履行顯
    有重大困難」之要件，方為適法。
四、經查，聲請人固主張其任職於內政部警政署航空警察局臺北
    分局蘭嶼分駐所，每月可領薪資僅約65,800元，扣除房屋租
    金、子女學雜費、交通費、扶養親屬費用及家庭生活開銷支
    出後，所剩已不足清償協商金額，長期入不敷出，故不得已
    在繳納15期後於97年2 月間毀諾等語。然而：
  (一)依聲請人提出之97年度綜合所得稅各類所得資料清單記載，
    其該年度之所得總額為1,046,646 元，平均每月所得為87,2
    21元。又聲請人雖主張其每月除往返工作所需之交通費用5,
    000 元外，尚須支出租金15,000元、未成年子女之學費22,0
    00元、水電費等雜支66,000元、全家生活費21,800元等語，
    然而，惟聲請人既已負債大於資產，本應較一般人更節約支
    出撙節開銷，蓋消費者債務清理條例所定債務清理程序之立
    法精神，並非維持債務人過去慣常之寬裕生活，而係重新檢
    視消費行為，撙節支出，故抗告人既已有不能清償之事由，
    生活消費程度自應受有限制，每月生活開支自不能與一般人
    等量齊觀，例如：不得乘坐計程車、不得出入三星級以上之
    飯店或餐廳等，除有絕對必要性支出之外，自當縮衣節食，
    刻苦生活，優先誠實履行清償債務之責，再參酌行政院主計
    處公佈之97年度臺灣省每人每月最低生活費用為9,829 元，
    此金額乃包括食、衣、住、行等費用在內，據此衡酌聲請人
    主張其每月上開支出顯屬過高，自應以行政院主計處公佈之
    上開最低生活費用計算其每月必要支出費用之金額，始為允
    當。是以行政院主計處公佈之97年度臺灣省每人最月最低生
    活費用為9,829 元計算，聲請人每月所得扣除其個人、配偶
    、2 名未成年子女之生活費用，以及其主張每月往返工作所
    需之交通費用5,000 元後，尚有剩餘42,905元【計算式：87
    ,221－9,829 ×4 －5,000 ＝42,905】，足以清償每月協商
    金額，是聲請人主張其收入不足支付協商還款金額等語，實
    難憑信。
  (二)又聲請人主張其每月尚須負擔其母乙○○及其配偶之母丙○
    ○○之扶養費用各5,000 元等語，惟觀諸丙○○○97年度綜
    合所得稅各類所得資料清單之記載，其該年度尚有薪資收入
    145,600 元，則其是否確已不能維持生活，又無其他扶養義
    務人可負擔扶養義務，而有賴聲請人扶養之必要，即非無疑
    。另聲請人並未提出其母乙○○之綜合所得稅各類所得資料
    清單及財產歸屬資料清單以供本院審究，亦無法使本院確悉
    其母乙○○已不能維持生活而確有仰賴聲請人扶養之必要。
    職是，聲請人主張上開扶養費用之支出，亦難謂為必要生活
    支出，應不得併計之。
  (三)綜上所陳，依聲請人之收入以觀，並非無法同時繳納協商金
    額並支應家庭生活開銷。此外，聲請人復未舉證證明其於協
    商成立後有何收入減少或支出增加等情事變更事由致履行顯
    有重大困難，則其單方面拒不依協商條件履行，顯難認為有
    何不可歸責於己之事由存在。從而，聲請人向本院聲請更生
    ，應屬聲請更生之要件不備，且上開欠缺又屬無從補正，依
    首揭條文之意旨，自應駁回其更生之聲請。
中    華    民    國    98    年    7     月    31    日
                  民事第三庭    法  官  王瑜玲
上為正本係照原本作成
如不服本裁定，應於裁定送達後10日內，以書狀向本院提出抗告
，並繳納抗告費新臺幣1 千元
中    華    民    國    98    年    8     月    3     日
                                書記官    黃美雲


司法院資訊處製作；財團法人民間司法改革基金會備份。
